臺灣高等法院高雄分院刑事判決　　　　 96年度上訴字第918號
上　訴　人　臺灣高雄地方法院檢察署檢察官
被　　　告　戊○○
上列上訴人因被告偽證案件，不服臺灣高雄地方法院95年度訴緝
字第23號中華民國96年3 月15日第一審判決（起訴案號：臺灣高
雄地方法院檢察署88年度偵字第13938 號），提起上訴，本院判
決如下：
    主  文
上訴駁回。
    理  由
一、公訴意旨略以：李正義（原審同案被告，業經本院89年度上
    訴字第1147號判決無罪「被訴偽證等罪」確定）係高雄縣彌
    陀鄉文安村第13屆村長，被告戊○○係該村辦公處生產福利
    建設基金管理委員會第1 屆管理委員。二人於民國81年7 月
    3 日晚上8 時同時任該村82年度第1 次臨時村民大會之主席
    ，明知該大會並未討論「文安村基金設置要點」（下稱基金
    要點），亦未決議通過該要點，竟均於臺灣高雄地方法院86
    年度訴字第3195號被告丙○○等人侵占案件87年2 月4 日9
    時50分審訊中，供前具結，就該要點是否經臨時村民代表大
    會通過之重要事項，為該設置要點有經該臨時大會決議通過
    之虛偽証言，因認被告戊○○涉有刑法第168 條偽證罪嫌等
    語。
二、按犯罪事實應依證據認定之，無證據不得認定犯罪事實；不
    能證明被告犯罪者，應諭知無罪之判決，刑事訴訟法第154
    條第2 項、第301 條第1 項前段分別定有明文；又按檢察官
    對於起訴之犯罪事實，應負提出證據及說服之實質舉證責任
    。倘其所提出之證據，不足為被告有罪之積極證明，或其指
    出證明之方法，無從說服法院以形成被告有罪之心證，基於
    無罪推定之原則，自應為被告無罪判決之諭知，亦有最高法
    院92年台上字第128 號判例要旨足參。再按刑事訴訟上證明
    之資料，無論其為直接證據或間接證據，均須達於通常一般
    人均不致於有所懷疑，而得確信其為真實之程度，始得據為
    有罪之認定，若其關於被告是否犯罪之證明未能達此程度，
    而有合理性懷疑之存在，致使無從形成有罪之確信，根據「
    罪證有疑，利於被告」之證據法則，即不得遽為不利被告之
    認定（最高法院76年台上字第4986號判例意旨可參）。
三、證據能力：
    卷附之文安村82年度第1 次臨時村民代表大會會議紀錄報告
    表、決議案等件，固均屬書面之傳聞證據，然檢察官、被告
    已於本院審理調查上開證據時，就此證據能力均表示無意見
    ，且本院認為以之作為本件論証之證據，均與待證事實具有
    關聯性，作為本案之證據亦屬適當，依刑事訴訟法第159 條
    之5 第1 項規定，自得為證據。
四、公訴人認被告戊○○涉有偽證罪嫌，係以卷附文安村82年度
    第1 次臨時村民代表大會會議紀錄報告表、決議案影本、本
    院87年上訴字第1362號刑事判決、原審法院86年度訴字第31
    95號被告丙○○等人侵占案件87年2 月4 日被告具結後作證
    之筆錄、結文等情為據。然訊據被告戊○○固坦承曾於87年
    2 月4 日原審訊問時具結證稱上開基金要點有經上開臨時村
    民大會決議通過等語，惟否認有何被訴偽證犯行，辯稱：伊
    在原審法院作證所言並非虛偽，上開基金要點在上述臨時村
    民大會有經討論後舉手表決，有經過出席人數半數同意通過
    等語。經查：
(一)、證人吳幸雄、莊舍、李加藤於原審具結均證稱：「81年7月3
    日確實有召開臨時村民大會」等情，雖僅證人莊舍證稱該會
    議中有通過文安村基金設置要點外，而證人吳幸雄、李加藤
    則稱時間久遠不復記憶（見原審卷第56、60、63頁），惟參
    諸證人即同為該次村民大會主席之莊連樹於原審89年訴字第
    186號李正義偽證案中證稱：「伊、戊○○與李正義81年7月
    3日同任82年度第1次臨時村民大會主席，民政課長高照正也
    有在場，當初開會之目的係中油補償基金要設立上述基金要
    點，有表決討論，有發函到鄉公所」等語（見原審卷89年訴
    字第186 號影卷第31頁），又證人王武璋於本院89年上訴字
    第1147號李正義偽證案中證稱：「上述基金要點在會議中提
    出討論也有通過，伊是負責紀錄」等語，核與證人李加和、
    江榮瑞於本院該案同次庭訊所證「當天有開村民大會，基金
    設置要點在會議中有提出討論，也有舉手通過」等情相符（
    見89年上訴字第1147號89年10月24日訊問筆錄，見本院卷第
    20頁所附該案刑事判決），堪認81年7 月3 日當天確實有召
    開臨時村民大會，並以舉手方式通過上開基金要點無疑。又
    本院89年度上訴字第1147號李正義偽證案件中，亦同此認定
    而判決李正義無罪確定，此有該案刑事判決及李正義前科表
    在卷足佐（見本院卷第19-21 頁）。
(二)、觀之該次會議紀錄報告表「主席報告事項」欄之記載：「本
    次村民大會承蒙各鄉親父老在百忙中抽空參加，今晚所提旨
    在中油公司賠償金額分配問題，請大家提出寶貴意見，謝謝
    各位」，及「決議或建議事項」欄記載：「一、中油公司賠
    償金額分配方式以戶數以每戶一間及人口數以每人計算。二
    、分配方式戶數以百分之五十分配及人口數各一半」（見原
    審89年訴字第186 號影卷第59-60 頁），可見該次臨時村民
    大會之主題確係討論中油公司賠償金額之發放方式及計算單
    位，又參以上開基金要點第6 大點所載，以中油公司賠償金
    額所成立之基金係採永久性基金，以僅能動息不能動本為原
    則之規定（見第13938 號偵查影印卷第16頁），直接關涉基
    金發放數額，而為細節性、執行面之「基金發放方式」及「
    發放計算單位」之先決問題，堪認上開基金要點，自亦有於
    該次大會一併提出討論甚明。至於上開會議紀錄報告表中並
    未記載上開基金要點之提案討論事項，僅屬該會議紀錄是否
    簡略或疏漏問題，不能以此否定該次會議確有討論上開基金
    要點之事實。又證人李連進、莊福祿、李令國等人，於本院
    87年度上訴字第1362號丙○○等4 人被訴侵占案件中所為證
    詞，雖距上述村民大會時間為近，但不能以此而認證人李連
    進等人證詞可信度較高，則本院參酌上述論證結果，足認證
    人李連進等人於上開丙○○等4 人案件之證詞，尚難採為對
    被告不利之認定。
(三)、公訴人雖以該次村民大會表決時參與之人數僅40至50人，竟
    可表決舊港、文安兩村事關約2000至3000名村民利益之事項
    ，顯然不合常情，且83年度該村村民大會尚有追認上開基金
    計畫，足認上述82年度第1 次臨時村民大會應無決議通過上
    開基金要點等情。惟查：
 1、上開基金要點僅就中油補助款發放文安村村民如何利用之相
    關事宜作規範（見第13938 號偵查影印卷第15頁），而與舊
    港村民之利益無涉，且參以村民大會乃政府早期推行村里組
    織實施地方自治之產物，衡諸當時一般村民尚不熟悉議事規
    則，對於議決方式亦常見以出席人數過半贊成則屬通過，而
    未顧及出席人數是否達全村人數之一定比例始得成會，則以
    本件82年度第1 次臨時村民大會以出席人數過半數表決通過
    上開基金要點，亦難認有何顯與當時客觀常情相違之處。
 2、被告於原審供明「82年度村民大會有通過設置要點，沒有決
    議基金要發給村民；丙○○說錢要全部發給村民，所以83年
    再開會追認」（見原審卷第73頁）等語，又以此對照上開基
    金要點中所載「僅能動息不能動本」意旨，與83年度村民大
    會決議為基金應全數發放村民有別之情形，堪認上開基金要
    點於83年村民大會重行追認，實因關涉村民利益，為慎重計
    而「再行提出討論」，無從僅以83年度該村村民大會有追認
    上開基金要點之舉，逕予推論上開基金要點未於上開82年度
    第1 次臨時村民大會中決議通過。
(四)、本院87年度上訴字第1362號丙○○等4 人被訴侵占案件，固
    據證人李連進、莊福祿、李令國等人證詞，而判決丙○○、
    乙○○○、丁○○、甲○○等4 人均無罪確定在案，並認定
    上開基金要點未於81年7 月3 日晚上8 時，在文安村社區活
    動中心議決等情，惟該確定判決在於認定丙○○等人不能證
    明有被訴侵占上開基金之犯罪（見本院卷第22-26 頁之該案
    刑事判決），無從拘束本件被告被訴有無成立偽證罪責之上
    開論證，自難據此丙○○等4 人被訴侵占案件判決理由，作
    為對被告不利之認定。
五、綜上所述，公訴人所提出之證據，尚未達於確信被告確有偽
    證犯行之程度，自無從形成被告有罪之確信。此外，復查無
    其他積極證據足資認定被告確有公訴人所指之偽證犯行，原
    審因而以不能證明被告犯罪，而為被告無罪之諭知，核無違
    誤。檢察官上訴意旨，猶執上開本院87年度上訴字第1362號
    丙○○等4人被訴侵占案件中之證人證詞及上開會議紀錄報
    告表所載情形，指摘原判決不當，為無理由，應予駁回。
據上論斷，應依刑事訴訟法第368 條，判決如主文。
本案經檢察官張其主到庭執行職務。
中　　華　　民　　國　　96　　年　　6 　　月　　26　　日
                  刑事第一庭    審判長法  官  郭雅美
                                      法  官  莊崑山
                                      法  官  張意聰
以上正本證明與原本無異。
如不服本判決應於收受本判決後10日內向本院提出上訴書狀，其
未敘述上訴理由者，並得於提起上訴後10日內向本院補提理由書
狀（均須按他造當事人之人數附繕本）「切勿逕送上級法院」。
中　　華　　民　　國　　96　　年　　6 　　月　　26　　日
　　　　　　　　　　　　　　　　　　　書記官  呂素珍
